【裁判字號】    98,勞訴,74
【裁判日期】    981127
【裁判案由】    確認僱傭關係存在等
【裁判全文】
臺灣臺中地方法院民事判決  98年度勞訴字第74號
原      告  甲○○
訴訟代理人  楊承彬  律師
被      告  台中商業銀行股份有限公司
法定代理人  乙○○
訴訟代理人  張志朋  律師
            羅凱正  律師
上列當事人間請求確認僱傭關係存在等事件，本院於民國98年11
月11日言詞辯論終結，判決如下：
    主      文
確認原告與被告間僱傭關係存在。
被告應自民國九十八年四月二日起，按月於每月二日給付原告新
臺幣伍萬捌仟貳佰肆拾伍元，至被告同意原告回復原職繼續執行
職務之日止。
訴訟費用由被告負擔。
本判決第二項已到期部分（至言詞辯論終結之日即民國九十八年
十一月十一日止），於原告以新臺幣壹拾肆萬貳仟元為被告供擔
保後，得假執行；但被告以新臺幣肆拾貳萬伍仟壹佰捌拾玖元為
原告預供擔保，得免為假執行。
原告其餘假執行之聲請駁回。
    事實及理由
壹、兩造主張：
一、原告主張：
(一)原告自民國（下同）76年2月23日起受僱於被告迄今，年資
    已逾22年，而原告自最基層之存單記帳員工作做起，迄今業
    已歷經櫃員、櫃員兼存單存款會金、會計、業務小組徵信調
    查、匯兌、支存、櫃員主任、交換兼總務、業務特勤小組、
    徵信兼外匯、送票員、作業主管、助理業務主管、業務主管
    、助理作業主管、作業主管、作業管理科襄理、行政等工作
    ，是原告對被告公司之貢獻，實有目共睹，而以原告如此之
    經歷來說，亦絕無所謂「不能勝任工作」之情事。
(二)因原告為選擇勞工退休金舊制之勞工，目前之年資、薪資在
    被告銀行中，均屬較高之族群，而被告為減少高薪之支付，
    前於94年間，乃借細故將原告違法解雇，幸經原告向鈞院提
    出「確認僱傭關係存在等」訴訟後，獲得勝訴判決，而於96
    年8 月1 日回復原職。
(三)詎被告竟派員要求原告接受資遣，而在原告表示不同意之情
    形下，被告雖仍令原告於96年8 月1 日回復原職，惟隨即故
    意將原告調離原熟悉之職務，而改為擔任行政工作，嗣又於
    96年10月間無故將原告由襄理降為專員，並予減薪，另再於
    97年3 月3 日將原告遠調至台中商銀竹南分行，且指派原告
    擔任整日之服務台工作，欲逼迫原告自行離職。
(四)而經此等一連串之舉動，均無法迫使原告離職後，被告隨即
    於97年11月10日以中人事字第09707015711 號函、於97年12
    月12日以中人事字第09707018057 號函、於98年2 月24日以
    中人事字第09807002524 號函，憑空杜撰虛偽之事由，將原
    告列為「不適任人員」；雖經原告提出申復，惟最終被告仍
    於98年3 月20日發函與原告終止僱傭關係。
(五)被告所為違反「解僱最後手段性原則」，於法不合，不生終
    止僱傭關係效力。另依民法第487條規定，原告亦無補服勞
    務之義務，且得請求遭非法解僱前之報酬，即每月新臺幣（
    下同）58,245元等語。並聲明：如主文第1、2項所示，原告
    並陳明願供擔保，請准宣告假執行。
二、被告則辯稱略以：
(一)原告於調任至被告公司竹南分行擔任客戶引導員後，97年上
    期之業績點數統計達成率僅16.21%，97年下期更低至3.83%
    ，大幅低於其他員工，且因工作態度不積極，影響其餘員工
    之士氣，復以原告遭他人檢舉屢屢撥打電話獻殷勤騷擾他人
    等，單位主管於97年10月27日爰決定將之提報為「需輔導人
    員」，並於97年11月10日請原告儘速加強學習及改進工作態
    度。又因原告經輔導後仍未改善，被告於97年12月12日，通
    知原告其已被列為「不適任人員」，並給予1 個月時間接受
    單位輔導考核，以給予自新之機會。嗣因原告仍未改善，被
    告即決議自98年4月1日起終止與原告之僱傭關係。
(二)原告任職被告公司期間，除客觀上能力不足以完成工作，有
    違勞工應忠誠履行勞務給付之義務外，主觀上亦有學習態度
    消極、處理事務積極性不足、欠缺團隊精神、嚴重影響分行
    工作氣氛及同仁士氣之問題，確有「不能勝任工作」之情事
    。
(三)原告既有上開情事，被告亦已給予多次改善機會，惟原告仍
    未積極改善，被告基於公司經營上之考量，實不得已僅能依
    法定程序預告終止勞動契約，原告之請求自不應准許等語置
    辯。並聲明：1.原告之訴駁回。2.如受不利判決，願供擔保
    免為假執行。
三、原告對被告抗辯之陳述：
(一)依據被告銀行所訂定之「分行人員編制及權責職掌」，有關
    被告銀行業績招募、拓展之工作，係由業務部門負責，而原
    告所擔任之服務台專員工作，係屬作業部門，不負責業績招
    募、拓展之工作，是被告以原告招募業績不良為由，認定原
    告不能勝任工作，難謂與原告工作之實情相符，而無理由。
(二)原告自76年2 月23日至97年3 月3 日遭被告調派至被告銀行
    竹南分行止，計有長達21年餘之時間均係由彰化地區服務，
    故原告累積之客戶人脈，亦當然在此；而今，被告先係故意
    自97年3 月3 日起將原告調至竹南分行，並指派原告擔任服
    務台專員等限制原告培養地區人脈之工作，旋即指稱原告業
    務不佳、不能勝任工作，而將原告解僱，顯非合理。
貳、爭點整理
一、不爭執事項：
(一)原告自76年2 月23日起受僱於被告銀行，原告自最基層之存
    單記帳員工作做起，歷經櫃員、櫃員兼存單存款會金、會計
    、業務小組徵信調查、匯兌、支存、櫃員主任、交換兼總務
    、業務特勤小組、徵信兼外匯、送票員、作業主管、助理業
    務主管、業務主管、助理作業主管、作業主管、作業管理科
    襄理、行政等工作。
(二)被告曾於94年間因故將原告解僱，經原告向本院提起確認僱
    傭關係存在等訴訟（95年度重勞訴字第3 號），獲得勝訴判
    決確定後，原告於96年8月1日回復原職。
(三)原告復職後，被告將原告調離原職務，改為業務部作業管理
    科擔任襄理，嗣又於96年10月間將原告襄理降為專員，並予
    減薪，另再於97年3 月3 日將原告調至被告所屬竹南分行，
    且指派原告擔任服務台工作。
(四)原告於調任至被告所屬竹南分行擔任客戶引導員後，97年上
    期業績點數統計達成率百分之16.21 ，97年下期為百分之3.
    83。
(五)被告於97年11月10日以中人事字第09707015711 號函、於97
    年12月12日以中人事字第09707018057 號函、於98年2 月24
    日以中人事字第09807002524 號函，將原告列名為「不適任
    人員」，原告為此提出申復，被告則於98年3 月20日以中人
    事字第09807004260 號函文表示：自98年4 月1 日起終止兩
    造間之僱傭關係。
(六)原告曾向臺中市政府申請勞資爭議調解，惟調解不成立。
(七)被告自97年1 月起迄於98年2 月止，共資遣或解僱資深（年
    資15年以上）員工109 人；自97年1 月起迄98年3 月4 日止
    ，僱用新進員工207人。
(八)原告於遭被告解僱前，依照兩造勞動契約之約定，得於每月
    2日領取當月薪資58,245元。
(九)原告於被告銀行任職期間，曾獲多達14次之嘉獎，歷來之考
    績成績，亦均為優等及甲等。
二、爭執事項：
    被告上開於98年3月20日以中人事字第09807004260號函文表
    示：自98年4月1日起終止兩造間之僱傭關係，是否合法？
參、法院之判斷：
一、按確認法律關係之訴，非原告有即受確認判決之法律上利益
    者，不得提起，民事訴訟法247條第1項前段定有明文。而所
    謂即受確認判決之法律上利益，係指法律關係之存否不明確
    ，原告主觀上認其在法律上之地位有不安之狀態存在，且此
    種不安之狀態，能以確認判決將之除去者而言（參最高法院
    52年台上字第1240號判例意旨）。查原告主張兩造間之僱傭
    契約關係存續，為被告否認，原告如不訴請確認，其基於僱
    傭契約所可主張之權利即無法確定行使之，不得謂其在私法
    上之地位無受侵害之危險，則原告提起本件確認之訴以排除
    此項危險，與上開規定並無不合，揆諸上開規定及說明，原
    告對被告提起本件確認僱傭關係存在之訴，應有確認利益，
    合先敘明。
二、次按勞工對於所擔任之工作確不能勝任時，雇主得預告勞工
    終止勞動契約，勞動基準法第11條第5 款定有明文。本條款
    規定之「工作不能勝任」，不僅指勞工在客觀上之學識、品
    行、能力、身心狀況，不能勝任工作者而言，即勞工主觀上
    「能為而不為」，「可以做而無意願做」，違反勞工應忠誠
    履行勞務給付之義務者亦屬之（參照最高法院86年度台上字
    第688號、86年度台上字第82號等判決要旨）。惟具有「工
    作不能勝任」事由，應由雇主舉證證明之。又勞動契約為一
    繼續性及專屬性契約，勞雇雙方間非僅存有提供勞務與給付
    報酬之權利義務存在關係，其他如雇主之照顧義務、受雇人
    之忠誠義務，亦存在於契約間，是故勞動契約不應只有契約
    自由原則之適用，其他之正當信賴原則、誠實信用原則、手
    段正當性及社會性因素亦應顧慮之，準此，雇主終止契約時
    ，對於勞工既有工作將行喪失的問題，當屬勞工工作權應予
    保障核心範圍，因此解釋勞基法第11條時，應要求雇主對終
    止契約之採用是為對勞工之最後手段，處於不得不如此實施
    之方式，倘尚有其他方式可為，即不應採取終止契約方式為
    之。申言之，須雇主於其使用勞基法所賦予保護之各種手段
    後，仍無法改善情況下，始得終止勞動契約，以符合「解僱
    最後手段性原則」（參最高法院96年度台上字第2630號判決
    意旨）。本件原告主張被告非法終止兩造間勞動契約等情，
    被告則抗辯原告有不能勝任工作之前揭事由，故被告合法終
    止兩造間勞動契約等情，被告自應就原告確有不能勝任工作
    之事實負舉證責任。
三、被告主張原告不能勝任工作，無非係以被告將原告（原擔任
    襄理職務）改派非主管職務，並於97年3 月3 日，將原告調
    至竹南分行擔任客戶引導員之職務。惟原告在竹南分行之97
    年度上、下期「最低責任額MRQ （MinimunRespon sible Qu
    otas）」（下簡稱MRQ） 點數表現殿後，離標準甚遠，復因
    原告遭他人檢舉屢屢撥打電話騷擾他人，主觀上學習態度消
    極、處理事務積極性不足、欠缺團隊精神、嚴重影響分行工
    作氣氛及同仁士氣，經加以輔導，亦未見改善，足認原告已
    無法勝任該職，為其論據。然查：
(一)原告自76年2 月23日起受僱於被告銀行，原告自最基層之存
    單記帳員工作做起，歷經櫃員、櫃員兼存單存款會金、會計
    、業務小組徵信調查、匯兌、支存、櫃員主任、交換兼總務
    、業務特勤小組、徵信兼外匯、送票員、作業主管、助理業
    務主管、業務主管、助理作業主管、作業主管、作業管理科
    襄理、行政等工作，最後於97年3 月3 日遭被告調至竹南分
    行，且指派原告在服務台擔任客戶引導員工作，在任職被告
    銀行期間，原告曾獲多達14次之嘉獎，歷來之考績成績，亦
    均為優等及甲等（此為兩造不爭執事項），復參以原告為嶺
    東商專企管科畢業，且於任職被告銀行期間，取得「人身保
    險業務人員」專業證照，有原告提出之被告銀行之個人基本
    資料附卷可憑，由此以觀，原告任職被告銀行期間客觀上之
    專業能力方面，尚難認有所欠缺之情形。此外，從原告任職
    被告銀行期間人事異動資料可知，原告資歷甚深，堪認工作
    經驗豐富。又其歷來擔任之工作以櫃員、會計、業務主管等
    工作，最後則調任客戶引導員工作，其中櫃員、會計、業務
    主管等工作性質上，較被告遭解僱時所擔任客戶引導員工作
    更需要專業知識。而原告擔任需專業知識之工作時，考績較
    佳，擔任較不需專業知識之客戶引導員工作時，反而考績較
    差，豈無疑義？蓋衡諸事理觀察，一般而言，舉凡善於處理
    例行事務性之工作者，未必能從事層次較高的思考性之事務
    ，而負予重任，反之，若能從事層次較高的思考性之事務者
    ，因其具有注意細節之能力，其一旦從事事務性之工作時，
    往往能游刃有餘，然上揭考績結果，顯然與此立論結果並不
    相合，其間原因究係出於原告之工作能力顯有不足？抑或該
    考績制度出現問題所致？即非無推求之餘地，若以此考績結
    果，即可推論原告已達不能勝任工作之情形，自嫌速斷。
(二)被告雖於97年3 月3 日先將原告調至竹南分行，並於97年10
    月27日將原告列為「需輔導人員」，又因原告經輔導後仍未
    改善，被告於97年12月12日，通知原告其已被列為「不適任
    人員」，且因原告97年度上、下期MRQ點數表現殿後，末於9
    8 年3 月20日即發函通知原告，以原告有不能勝任上開工作
    為由，自98年4 月1 日起予以資遣。然觀被告之業務拓展工
    作，係由專任之拓展人員，亦即「業務員」負責，而原告自
    遭被告調派至竹南分行後，即在服務台擔任客戶引導員工作
    ，並非業務員，又核原告此等工作性質，更無外出拓展業務
    之可能。況原告已無擔任業務主管之職務，其所要達成之MR
    Q 點數仍為3180點，較其他擔任相同職位之員工為多，亦不
    合理。至於證人即被告銀行總行業務部企劃科副科長代理科
    長丙○○雖到庭證稱：「櫃台引導員是客人進門首先見到的
    行員，在銀行的各職務來說，取得MRQ點數不會比其他行員
    吃虧或是不利」、「客戶如果是自來客戶，招募人員（可能
    是引導員，可能是業務人員、可能是其他櫃台人員），瞭解
    其金融需求或來行目的，並且協助業務文件及業務完成所需
    文件備齊後，引導至事務櫃台，則MRQ點數算在招募人員身
    上（此時招募人員係指引導員）。」等語，依其證言觀之，
    原告身為引導員，其MRQ點數當係來自於自來客戶，而非既
    有客戶，然自來客戶與既有客戶間之比例若干？自足影響原
    告MRQ點數取得之多寡，且自來客戶到被告所屬銀行辦理事
    項時，常於取得號碼牌後即臨櫃辦理，若需引導員之原告協
    助業務文件及業務完成所需文件備齊（此部分亦與其他業務
    人員或櫃台人員作業上有所重疊）後，才有取得MRQ點數之
    可能，顯然此種取得之MRQ點數之機會相對偏低，再者，證
    人丙○○尚證稱：伊對於原告於竹南分行擔任客戶引導員實
    際之工作內容為何，並不清楚云云，是證人所證稱：櫃台引
    導員是客人進門首先見到的行員，取得MRQ點數不會比其他
    行員吃虧或是不利云云，是否合於事實，自屬有疑。況證人
    丙○○既為被告在職之員工，並受被告之聲請擔任本案之證
    人，自有其心理上壓力，尚難期證人為被告不利之陳述，且
    原告於客觀能力上尚無被告所指稱「不能勝任工作」之情事
    ，已見前述，足徵證人丙○○證言中所為不利於原告之陳述
    ，未必可信。又被告銀行現已不再施行MRQ點數等情，亦據
    證人丙○○到庭證稱：今年度沒有，因為改採分組考核制度
    等語甚明，益徵MRQ點數應該不能作為原告「不能勝任工作
    」之唯一依據。基此被告以原告97年度MRQ點數表現不佳為
    由，據以作為解雇資遣原告之原因，於法自有未合。
(三)又觀被告所提出竹南分行之97年第2 期MRQ 點數之統計數計
    ，原告之點數與其他同仁相較，雖落後甚多，惟原告自進入
    被告公司服務前，均任職於被告之秀水分行，此有原告上開
    個人基本資料可憑，則原告突遭被告調職至竹南分行後，自
    須重新建立其新之人脈關係，始能拓展銀行業務，是原告到
    職竹南分行之第1 年（97年）即與該分行其他員工參與MRQ
    承作點數之評比，自有不公。況依被告提出「員工工作規則
    」、「不適任人員管理要點」中，均無所謂員工業績應符合
    「最低責任額MRQ 實施要點」，如不符合即應列為不適任人
    員之規定，是被告以原告MRQ 成績欠佳而將之列為「需輔導
    人員」、「不適任人員」，於法亦有未合。退而言之，縱認
    上開「最低責任額MRQ 實施要點」為被告工作規則之一部分
    ，則本件被告自應舉證證明原告有符合勞動基準法第12條第
    1 項第4 款違反勞動契約或工作規則，且情節重大，始得終
    止勞動契約，而非以同法第11條第5 款「勞工對於所擔任之
    工作確不能勝任」為由，終止兩造之勞動契約，並發給原告
    資遣費。故被告另以原告上開MRQ 之評比點數不佳，作為解
    雇資遣原告之原因，亦屬不當。
(四)被告另稱：原告遭他人檢舉屢屢撥打電話獻殷勤騷擾他人，
    且工作態度不積極，缺乏團隊精神，嚴重影響分行工作氣氛
    及同仁士氣，經被告銀行加以輔導，亦未見改善，核屬主觀
    上「能為而不為」之不能勝任工作云云，惟上情縱為屬實，
    然被告並未具體指出因原告上開行徑，致其公司業務推展有
    何延滯或重大損害之情形，又觀諸前揭被告分行人員編製及
    權責職掌資料，可知被告公司職缺眾多，則被告是否已無法
    安排原告至其他職缺工作，而須將已服務滿22年以上時間，
    且將屆退休年齡之原告予以解雇，作為其最後之唯一選擇。
    申言之，被告是否已使用勞動基準法所賦予保護勞工之各種
    手段，乃不無相當疑問。另被告所謂輔導無效，既未說明究
    竟對原告實施何種輔導手段，亦缺乏實際統計資料足憑，以
    比較實施輔導前、輔導期間及輔導後，原告業績有無差異？
    有無改善？是其所謂原告「不能勝任」工作，核屬被告片面
    主觀上之認定，尚難認原告主觀或客觀上不能勝任工作，且
    亦難謂符合「解僱最後手段性」。
(五)再者，參諸被告自97年1 月起迄於98年2 月止，共資遣或解
    僱資深（年資15年以上）員工109 人；自97年1 月起迄98年
    3 月4 日止，僱用新進員工207 人，此為兩造不爭執之事實
    。依勞動基準法第53條規定，勞工工作15年以上年滿55歲，
    或工作25年以上，或工作10年以上年滿60歲者，得自請退休
    。而且，同樣年資之退休金之給付基數遠高於資遣費之基數
    。由此可知，原告指稱被告以資遣、解僱資深員工為手段，
    企圖規避退休金之給付，應非虛偽。
四、綜上所述，被告以原告不能勝任工作為由，終止兩造間之僱
    傭關係，顯然違反最後手段性原則，於法不合。是原告主張
    被告於98年3 月20日發函通知原告，以原告不能勝任工作為
    由，自98年4 月1 日起終止兩造間之勞動契約，於法不合，
    不生終止兩造間勞動契約之效力等情，應堪採信。因之，被
    告終止兩造間之僱傭契約既非合法，則兩造間僱傭關係即仍
    存在。從而，原告請求確認兩造間之僱傭關存在，洵屬正當
    ，應予准許。次按僱用人受領勞務遲延者，受僱人無補服勞
    務之義務，仍得請求報酬，民法第487 條前段定有明文。債
    權人於債務人履行債務前，已預示拒絕受領之意思表示，或
    債務人之給付兼需債權人之行為而不行為，債權人即負受領
    遲延之責任。而雇主不法解僱勞工，應認其拒絕受領勞工提
    供勞務之受領勞務遲延。勞工無補上開期間服勞務之義務，
    並得依原定勞動契約請求該期間之報酬（參最高法院89年度
    台上字第1405號判決意旨）。本件原告係遭被告非法解僱始
    離職，被告並要求原告辦理離職及移交，顯然已預示拒絕原
    告續服勞務，而原告主觀上並無去職之意，客觀上亦能繼續
    提供勞務，則於被告預示拒絕受領勞務後，原告無補服勞務
    之義務，且仍得請求被告給付原定報酬，而原告在遭被告非
    法解僱前，每月薪資分別為58,245 元，而被告例行在每月2
    日發放員工之薪資，此為兩造所不爭，是以，原告另請求自
    98年4 月2 日起至被告受領原告勞務給付之日止，按月於每
    月2 日給付原告58,245元，亦有理由，應予准許。
五、兩造均陳明願供擔保，以代釋明之不足，請求宣告假執行或
    免為假執行，就判決第2項原告勝訴且已到期部分（至言詞
    辯論終結之日98年11月11日止），經核於法均無不合，爰分
    別酌定相當之擔保金額併准許之。至其餘於假執行之聲請，
    即於法不合，應予駁回。
六、本件事證已臻明確，兩造其他攻擊防禦方法，及提出未援用
    之證據，經斟酌後認不影響判決基礎，無逐一論述必要，附
    此說明。
七、訴訟費用負擔之依據：民事訴訟法第78條。
中    華    民    國    98    年    11    月    27    日
                  民事第四庭    法  官  張國華
以上正本係照原本作成
如對本判決上訴，須於判決送達後20日內向本院提出上訴狀
中    華    民    國    98    年    11    月    27    日
                                書記官  王麗麗


司法院資訊處製作；財團法人民間司法改革基金會備份。
